臺灣臺中地方法院簡易民事判決
110年度中簡字第2874號
原      告  台新國際商業銀行股份有限公司

法定代理人  尚瑞強  


訴訟代理人  張智賢  
            陳怡安  
被      告  黃俊程  
            黃陳東喬
            黃麗棻  
            黃麗錦  
共      同
訴訟代理人  陳文彬律師
上列當事人間請求撤銷遺產分割登記等事件，本院於民國111年2
月10日言詞辯論終結，判決如下：
    主      文
原告之訴駁回。
訴訟費用由原告負擔。
    事實及理由
一、原告主張：被告黃俊程積欠伊本金、利息新臺幣（下同）35
    萬4,431元尚未清償（下稱系爭債務）。嗣黃俊程之父黃文
    吉於109年12月11日死亡，遺有如附表所示之遺產（下稱系
    爭遺產），被告為其全體繼承人，均未拋棄繼承；詎黃俊程
    為避免伊追償上開債務，竟與被告黃陳東喬、被告黃麗棻、
    被告黃麗錦就系爭遺產成立分割協議書，將黃文吉所遺如附
    表編號1、2所示之不動產（下合稱系爭房地），無償分歸黃
    陳東喬所有（下稱系爭遺產分割協議），並於110年3月25日
    辦理分割繼承登記；則黃俊程將其應繼承系爭房地之權利無
    償移轉予黃陳東喬，已害及伊之債權，爰依民法第244條第1
    項、第4項規定，請求撤銷被告就系爭房地所為遺產分割協
    議之債權行為，及分割繼承登記之物權行為，並請求黃陳東
    喬塗銷就系爭房地所為之分割繼承登記，並聲明：㈠被告就
    繼承黃文吉所遺之系爭遺產所為之系爭遺產分割協議之債權
    行為，及以分割繼承為原因辦理所有權移轉登記予黃陳東喬
    之物權行為，均應予撤銷。㈡黃陳東喬應塗銷就系爭房地於1
    10年3月25日所為之分割繼承登記。
二、被告則以：繼承人就遺產所為之遺產分割協議，具有濃厚之
    身分屬性，且往往考量被繼承人生前意願、繼承人對被繼承
    人之貢獻、家族成員間感情等諸多因素，故該遺產分割協議
    及繼承登記之行為乃一身專屬權，非單純財產上行為，自不
    能為民法第244條第1項撤銷之標的。再黃陳東喬與黃文吉為
    配偶，系爭房地為渠等購置並居住其內之婚後財產，黃陳東
    喬並未請求夫妻剩餘財產分配；系爭房地上設有抵押權債務
    係由黃陳東喬全部承受；黃文吉喪葬費用均由黃陳東喬支出
    ；黃俊程、黃麗棻、黃麗錦為黃陳東喬之子女，對黃陳東喬
    負有法定扶養義務，系爭房地可供黃陳東喬居住、養老之用
    ，由此可見，被告間成立系爭遺產分割協議之債權行為，及
    分割繼承登記之物權行為，均非無償行為等語，資為抗辯，
    並聲明：原告之訴駁回。
三、不爭執事項（見本院卷第217頁）
　㈠黃俊程前向原告申請卡貸款使用，迄今仍積欠35萬4,431元，
    及其中22萬3,828元自101年1月30日起算之利息。原告取得
    執行名義後，聲請強制執行無效果，經本院換發107年度司
    執字第34163號債權憑證。
  ㈡被繼承人黃文吉於109年12月11日死亡，遺有如附表所示之系
    爭遺產，而被告均為其法定繼承人，且皆未拋棄繼承。
  ㈢系爭遺產中編號1、2之不動產，經被告於110年3月19日協議
    由黃陳東喬取得，並於同年3月25日分割繼承登記完畢。
  ㈣黃陳東喬為被繼承人黃文吉之配偶；亦為黃俊程、黃麗棻、
    黃麗錦之母，於110年3月19日遺產分割協議時，已近70歲。
四、本院之判斷：
　　本件應審酌者厥為：㈠系爭遺產分割協議得否為民法第244條
    第1項撤銷之標的？㈡系爭遺產分割協議之債權行為及分割繼
    承登記之物權行為，是否為無償行為，且有害及原告之債權
    ？㈢原告依民法第244條第1項、第4項之規定，請求撤銷被告
    就系爭房地所為之系爭遺產分割協議之債權行為，及分割繼
    承登記之物權行為，並請求黃陳東喬塗銷繼承登記，有無理
    由？茲分述如下：
　㈠系爭遺產分割協議得否為民法第244條第1項撤銷之標的？
　　按繼承權固為具有人格法益之一身專屬權利，惟於繼承人未
    拋棄繼承，而本於繼承與其他繼承人對於遺產全部為公同共
    有時，該公同共有權已失其人格法益性質，而為財產上之權
    利。從而，繼承人間之遺產分割協議，係公同共有人間就公
    同共有物所為之處分行為，倘全部遺產協議分割歸由其他繼
    承人取得，對未分割取得遺產之該繼承人而言，形式上係無
    償行為，若害及債權人之債權實現，債權人應得提起民法第
    244條第1項之撤銷訴訟。查被告既因繼承而當然取得系爭房
    地之公同共有權，而此權利已屬財產權之性質，無關人格法
    益，依上開說明，如有詐害債權行為，自得為撤銷客體，是
    被告辯稱系爭遺產分割協議係全體繼承人基於身分關係所為
    之共同行為，為一身專屬權，原告無從行使撤銷權云云，應
    無可取。　
　㈡系爭遺產分割協議之債權行為及分割繼承登記之物權行為，
    是否為無償行為，且有害及原告之債權？
　⒈按民法第244條第1項、第2項所稱之無償或有償行為，係以債
    務人與第三人間之行為有無互為對價關係之給付為其區別標
    準；又我國繼承法採取當然繼承主義，繼承人若未拋棄繼承
    ，即成為遺產之公同共有人，而遺產分割則是全體繼承人消
    滅遺產公同共有關係之法律行為，如繼承人於遺產分割協議
    對遺產為不利於己之處分行為，倘因而害及債權者，債權人
    雖得依民法第244條第1項或第2項行使撤銷權，惟全體繼承
    人間就遺產分割行為，除客觀上遺產數額分配外，尚有預付
    將來扶養費用及繼承債務，及其他非財產考量因素（例如：
    某繼承人向來負責照護被繼承人而分配較多遺產、被繼承人
    之遺產來自於特定繼承人之貢獻、承擔祭祀義務等等），非
    必完全按繼承人之應繼分進行分割。因此，遺產分割雖為處
    分遺產之財產行為，然遺產分割行為是否「有害及債權」，
    於個案中應綜合審酌上開各種因素，妥適認定，並非僅以應
    繼分之遺產價值為唯一判斷標準。經查：
　⒉黃陳東喬為被繼承人黃文吉之配偶；黃俊程、黃麗棻、黃麗
    錦之母；被告為黃文吉之全體繼承人，業如前述，又系爭房
    地係黃文吉與黃陳東喬婚後所購置，此觀諸卷附土地、建物
    所有權狀及戶籍謄本（見本院卷第89頁、第135-137頁）黃
    文吉登記為系爭房地所有權人之時間為77年2月25日，而其
    與黃陳東喬之長女即黃麗棻係59年10月出生等節自明，堪認
    系爭房地確係黃文吉與黃陳東喬婚後所購置，則被告抗辯黃
    陳東喬本得請求夫妻剩餘財產分配，尚非虛妄。本院另審酌
    黃俊程本對黃陳東喬負有扶養之義務，且黃俊程經濟狀況已
    不佳，此由黃俊程積欠原告系爭債務遲未償還可知，故被告
    抗辯黃俊程將其應繼承系爭房地讓與黃陳東喬，係用以給付
    其對黃陳東喬之扶養義務債務，已符常情；況本件被告間並
    非僅有積欠債務之黃俊程將其應繼承之遺產協議分割由黃陳
    東喬取得，而係同為子女之黃麗棻、黃麗錦均將其等應繼承
    之系爭房地協議分割由黃陳東喬取得，參以黃陳東喬為系爭
    遺產分割協議時，已近70歲，業如前述，衡情自有繼續居住
    系爭房地，以供其養老之必要，益徵被告抗辯繼承人於協議
    遺產分割時，併將黃陳東喬主張之夫妻剩餘財產分配，及以
    系爭房地作為黃陳東喬居住、養老所用納入考量，應符常情
    。則被告就系爭房地雖協議由黃陳東喬單獨取得，然同時亦
    協議以此作為子女之黃俊程、黃麗棻、黃麗錦對黃陳東喬之
    扶養義務之給付，則黃俊程就系爭房地所為之遺產分割，與
    其對黃陳東喬之扶養義務債務，應存在對價關係，尚難認屬
    無償行為。
　⒊再者，黃陳東喬於黃文吉過世後，承受系爭房地之貸款債務
    等節，亦有分割繼承協議書附卷足稽（見本院卷第101頁）
    ，則黃陳東喬並非無償取得系爭房地，被告間所為之系爭遺
    產分割協議自係有償行為，並非無償行為，洵堪認定。
　㈢原告依民法第244條第1項、第4項之規定，請求撤銷被告就系
    爭房地所為之系爭遺產分割協議之債權行為，及分割繼承登
    記之物權行為，並請求黃陳東喬塗銷繼承登記，有無理由？
　⒈按債務人所為之無償行為，有害及債權者，債權人得聲請法
    院撤銷之；債權人依第1項規定聲請法院撤銷時，得並聲請
    命受益人或轉得人回復原狀，但轉得人於轉得時不知有撤銷
    原因者，不在此限，民法第244條第1項、第4項定有明文。
　⒉原告既未舉證證明被告所為之系爭遺產分割協議之債權行為
    ，及分割繼承登記之物權行為，均屬有害及債權之無償行為
    ，原告自不得依民法第244條第1項及第4項規定，請求撤銷
    上開系爭遺產分割協議之債權行為，及分割繼承登記之物權
    行為，亦不得請求黃陳東喬塗銷系爭房地分割繼承登記。 
    　　
五、綜上所述，原告依民法第244條第1項、第4項規定，請求：㈠
    被告就繼承黃文吉所遺之系爭遺產所為之系爭遺產分割協議
    之債權行為，及以分割繼承為原因辦理所有權移轉登記予黃
    陳東喬之物權行為，均應予撤銷、㈡黃陳東喬應塗銷就系爭
    房地於110年3月25日所為之分割繼承登記，均無理由，應予
    駁回。
六、本件事證已臻明確，兩造其餘攻擊防禦方法及所提之證據，
    經本院審酌後，認與判決結果不生影響，爰不逐一論駁，併
    予敘明。
七、訴訟費用負擔之依據：民事訴訟法第78條。
中　　華　　民　　國　　111 　年　　2 　　月　　24　　日
                  臺灣臺中地方法院臺中簡易庭
                                  法　官　傅可晴
以上為正本係照原本作成。
如不服本判決，應於送達後廿日內，向本院提出上訴狀並表明上
訴理由，如於本判決宣示後送達前提起上訴者，應於判決送達後
廿日內補提上訴理由書（須附繕本）。如委任律師提起上訴者，
應一併繳納上訴審裁判費。
中　　華　　民　　國　　111 　年　　2 　　月　　25　　日
                                  書記官  錢  燕　　　　　　　　　　　　　　　　　　　　　
編號 遺產名稱 備註 1 臺中市○○區○○段000地號土地 權利範圍：全部 2 臺中市○○區○○段000○號建物即門牌號碼臺中市○○區○○路000巷00弄00號房屋 權利範圍：全部 3 霧峰郵局存款 73,339元  4 109年11月及12月國保年金7,662元  5 車牌號碼：000-000號普通重型機車